【裁判字號】    99,簡上,1
【裁判日期】    990224
【裁判案由】    塗銷土地所有權移轉登記
【裁判全文】
臺灣雲林地方法院民事判決               99年度簡上字第1號
上  訴  人  甲○○
被上訴人    丙○○
            乙○○
上二人共同
訴訟代理人  黃翎芳律師
上列當事人間請求塗銷土地所有權移轉登記事件，上訴人對於民
國98年12月09日本院北港簡易庭98年度港簡字第106 號第一審判
決提起上訴，本院於民國99年2月11日言詞辯論終結判決如下：
    主  文
上訴駁回。
第二審訴訟費用由上訴人負擔。
    事實及理由：
一、上訴人於原審起訴主張：
(一)、上訴人所有坐落雲林縣臺西鄉○○段106 地號土地（下稱系
    爭土地），與被上訴人並無於民國95年04月17日達成買賣之
    約定，經上訴人申請土地登記謄本，始發現上開土地已遭被
    上訴人移轉所有權登記完畢。然查，兩造並未就系爭土地達
    成買賣之意思表示合致及金額之交付，是兩造並無買賣可言
    ，而系爭土地現已登記為被上訴人所有，為此，提起本件訴
    訟，請求確認兩造間就系爭土地以買賣為原因之債權行為及
    物權行為不成立，並基於所有權請求塗銷登記等語。
(二)、並聲明：1.確認兩造間於95年04月17日就臺西鄉○○段106
    地號、建地面積93.44 平方公尺以買賣為原因之債權行為及
    物權行為不成立。2.被上訴人應將上開土地所有權登記塗銷
    。3.原審訴訟費用由被上訴人負擔。
二、被上訴人於原審抗辯意旨：
(一)、本件被上訴人丙○○係向訴外人周宥宏即周星宏購買系爭土
    地，並非向上訴人購買系爭土地，兩造間並無買賣關係或移
    轉所有權登記之行為存在，而上訴人就系爭買賣契約有何無
    效或得撤銷之原因，亦未舉證以實其說，則上訴人請求確認
    兩造間以買賣為原因之債權行為及物權行為不成立，並無理
    由。其次，上訴人並未能舉證證明被上訴人丙○○於95年間
    取得系爭土地所有權之行為為無效，且被上訴人丙○○係向
    訴外人周宥宏合法購得系爭土地，上訴人起訴請求塗銷所有
    權移轉登記，亦無理由。再者，被上訴人乙○○與本件訴訟
    無關，上訴人請求並無任何理由等語，資為抗辯。
(二)、並聲明：1.上訴人原審之訴駁回。2.原審訴訟費用由上訴人
    負擔。
三、原審為上訴人全部敗訴之判決，上訴人不服，提起上訴，除
    援用原審之陳述及舉證外，補稱：
(一)、被上訴人固以本件係向訴外人周宥宏購買系爭土地，並非向
    上訴人購買，但查，訴外人周宥宏並無本件系爭土地之授權
    代理，為偽造文書之登記，此由被上訴人丙○○並未支付任
    何價金可證，則兩造間並無買賣關係或移轉所有權登記之行
    為存在甚明，況上訴人就系爭買賣契約有何無效或得撤銷之
    原因已如前述，則上訴人請求確認兩造間以買賣為原因之債
    權行為及物權行為不成立，即有理由。被上訴人丙○○主張
    於95年間取得系爭土地所有權之行為並無對價性存在為無效
    ，且被上訴人丙○○係向訴外人周宥宏合法購得系爭土地，
    亦未見其提出證明，則上訴人起訴請求塗銷所有權移轉登記
    ，亦有理由。
(二)、系爭土地原為上訴人所有，固前於90年06月20日遭偽造文書
    以贈與為原因，辦理所有權移轉登記予訴外人周宥宏。又系
    爭土地嗣後於95年05月08日再由訴外人周宥宏以買賣為原因
    ，辦理所有權移轉登記予被上訴人丙○○，但顯係通謀虛偽
    意思表示之脫產，應顯屬民法第87條規定之無效。則買受人
    即被上訴人丙○○於95年04月17日所為買賣行為是否成立，
    致使上訴人在法律上之地位有侵害之危險，上訴人即有提起
    確認之訴之必要，而有受確認判決上法律上利益存在。
(三)、而系爭土地在之前被人偽造文書過戶予孫子即訴外人周宥宏
    ，上訴人固於原審審理時自承：「當初我腳斷掉不方便時，
    我兒子要求我將土地過戶給他，並要求我設定抵押權登記，
    當初我兒子有叫一個代書到我的床舖旁邊說要辦理過戶，我
    想說自己兒子沒關係，就同意辦理過戶，我只有簽字而已，
    後來如何辦理過戶，我不清楚」等語，顯見上訴人並無同意
    將系爭土地贈與或買賣予其子之事實，是系爭土地是確如上
    訴人所述係遭他人偽造文書辦理過戶，應堪認定，原審判決
    未查，自有違誤，應予廢棄，改判如上訴聲明。
(四)、並聲明：1.原判決廢棄。2.上開廢棄部分，確認兩造間於95
    年04月17日就臺西鄉○○段106 地號、建地面積93.44 平方
    公尺以買賣為原因之債權行為及物權行為不成立。3.被上訴
    人應將上開土地所有權登記塗銷。4.第一審及第二審訴訟費
    用由上訴人負擔。
四、被上訴人對於上訴人之上訴，除援用原審之陳述及舉證資為
    抗辯外，補稱：
(一)、上訴人已於原審審理時自承：「當初我腳斷掉不方便時，我
    兒子要求我將土地過戶給他，並要求我設定抵押權登記，『
    當初我兒子有叫一個代書到我的床鋪旁邊說要辦理過戶，我
    想說自己兒子沒關係，就同意辦理過戶』，我只有簽字而已
    ，後來如何辦理過戶，我不清楚」等語，已足見上訴人之前
    確有同意將系爭土地過戶予其子之事實，是系爭土地並非為
    如上訴人所述係遭他人偽造文書而辦理過戶，而上訴人就系
    爭土地確有遭他人偽造文書過戶予其孫子一節，亦未能舉證
    以實其說，故上訴人主張系爭土地遭他人偽造文書辦理過戶
    乙節，實難採信。
(二)、上訴人並未就系爭土地買賣契約有無效或得撤銷之原因一事
    舉證以實其說，且就主張塗銷登記之請求權基礎為何，亦未
    說明，則上訴人請求洵屬無據，且既然系爭土地移轉所有權
    登記之債權行為及物權行為之作成係存於被上訴人丙○○與
    訴外人周宥宏間，訴外人周宥宏亦未主張上開物權等行為，
    有何無效之情形，被上訴人丙○○自屬合法取得系爭土地所
    有權，堪可認定。上訴人訴請塗銷所有權移轉登記，應無理
    由。
(三)、並聲明：1.上訴駁回。2.上訴費用由上訴人負擔。
五、兩造不爭執之事項：
(一)、系爭土地，上訴人原登記為所有權人，於90年06月20日以上
    訴人贈與為原因移轉所有權予訴外人周宥宏。
(二)、訴外人周宥宏再於95年04月17日，以買賣為原因移轉系爭土
    地所有權予被上訴人丙○○。
六、上訴人主張其與被上訴人二人就系爭土地並未於95年04月17
    日達成買賣之意思表示合致及金額之交付，而經上訴人申請
    土地登記謄本，始知系爭土地現已登記為被上訴人丙○○所
    有，為此，請求確認兩造間就系爭土地以買賣為原因之債權
    行為及物權行為不成立，並塗銷所有權移轉登記等語，為被
    上訴人所否認，並以前揭情詞置辯。是本件兩造爭執者為(一)
    上訴人提起本件訴訟是否有確認利益？(二)上訴人得否請求被
    上訴人塗銷系爭土地於95年04月17日由訴外人周宥宏所為移
    轉所有權予被上訴人丙○○之移轉登記？經查：
(一)、按所謂「當事人適格」，係指具體訴訟可為當事人之資格，
    得受本案之判決而言。此種資格，稱為訴訟實施權或訴訟行
    為權。判斷當事人是否適格，應就該具體之訴訟，依當事人
    與特定訴訟標的之法律關係定之。一般而言，訴訟標的之主
    體通常為適格之當事人。雖非訴訟標的之主體，但就該訴訟
    標的之權利或法律關係有管理或處分權者，亦為適格之當事
    人（最高法院96年度臺上字第1780號判決要旨參照）。又起
    訴請求確認他人之某法律關係存在或不存在，須以該法律關
    係之雙方當事人為共同被告一同起訴，始為當事人適格。若
    僅以其中一方當事人為被告，即非適格之當事人（最高法院
    93年度臺上字第117 號判決要旨參照）。另當事人適格之要
    件是否具備，為法院應依職權調查之事項（最高法院29年上
    字1237號判例意旨參照）。原告起訴於當事人適格有欠缺者
    ，係屬訴無理由，法院應以判決駁回之，不得認為不合法，
    以裁定形式予以裁判（最高法院29年抗字347 號判例意旨參
    照）。
(二)、本件兩造對於當事人適格問題，雖未有任何爭執，然無論訴
    訟進行至何程度，依上說明，此為法院應依職權調查之事項
    ，本院仍應就此部分加以審理。上訴人主張之訴訟標的法律
    關係之一為「確認兩造間於95年04月17日就臺西鄉○○段10
    6 地號建地面積93.44 平方公尺以買賣為原因之債權行為及
    物權移轉登記行為不成立」，但上訴人與被上訴人二人並未
    於95年04月17日就系爭土地為任何買賣之債權行為或移轉登
    記之物權行為，就系爭土地於95年04月17日為買賣及所有權
    移轉登記行為者，係被上訴人丙○○及訴外人周宥宏，是上
    訴人及被上訴人乙○○均非上訴人所主張之確認訴訟標的法
    律關係之主體之一，上訴人及被上訴人乙○○對於該確認訴
    訟標的之法律關係亦無管理或處分權存在，上訴人及被上訴
    人乙○○對於本件確認訴訟部分應無訴訟實施權及訴訟行為
    權，上訴人及被上訴人乙○○就此確認訴訟部分即無當事人
    適格可言。茍認上訴人係起訴請求確認被上訴人丙○○與訴
    外人周宥宏間於95年04月17日就系爭土地所為買賣之債權行
    為及所有權移轉之物權行為不成立，依最高法院93年度臺上
    字第117 號判決意旨所示，上訴人亦應以該法律關係之雙方
    當事人即被上訴人丙○○與訴外人周宥宏為共同被告一同起
    訴，始為當事人適格，上訴人僅以其中一方當事人即被上訴
    人丙○○為被告，即非適格之當事人，而被上訴人乙○○如
    前所述並非該次買賣或所有權移轉行為之當事人，上訴人以
    之為被告，當事人更非適格。故就本件確認訴訟部分兩造均
    有當事人不適格之情形存在，應以判決駁回之。
(三)、又確認之訴非原告有即受確認判決之法律上利益者，不得提
    起。所謂即受確認判決之法律上利益，係指法律關係之存否
    不明確，原告主觀上認其在法律上之地位有不安之狀態存在
    ，且此種不安之狀態，能以確認判決將之除去者而言，若縱
    經法院判決確認，亦不能除去其不安之狀態者，即難認有受
    確認判決之法律上利益（最高法院96年度臺上字第455 號判
    決意旨參照）。系爭土地原為上訴人所有，惟前於90年06月
    20日已經上訴人以贈與為原因，辦理所有權移轉登記予訴外
    人周宥宏即上訴人之孫子，有雲林縣臺西地政事務土地登記
    申請資料在卷可按。又系爭土地嗣後於95年04月17日由訴外
    人周宥宏出賣予被上訴人丙○○，並於95年05月08日以買賣
    為原因，辦理所有權移轉登記予被上訴人丙○○完畢，亦有
    雲林縣臺西地政事務所民眾閱覽異動索引資料、土地登記等
    資料在卷可稽。是上訴人現已非系爭土地之所有權人甚明。
    上訴人既非系爭土地之所有權人，亦非95年04月17日系爭土
    地買賣契約或嗣後所有權移轉登記之當事人，則系爭土地之
    出賣人周宥宏與買受人即被上訴人丙○○間於95年04月17日
    所為買賣行為及嗣後所有權移轉登記行為是否成立，並不致
    使上訴人法律上之地位有受侵害之危險，自難認上訴人有提
    起確認訴訟之必要，且有即受確認判決之法律上利益存在。
    另上訴人並未舉證證明被上訴人丙○○與訴外人周宥宏間之
    買賣有何無效或得撤銷之法律上原因存在，則上訴人請求塗
    銷系爭土地之所有權移轉登記，亦無理由。至上訴人雖主張
    ：系爭土地在之前被人偽造文書過戶與其孫子云云，惟為被
    上訴人所否認，且上訴人於原審審理時自承：「當初我腳斷
    掉不方便時，我兒子要求我將土地過戶給他，並要求我設定
    抵押權登記，當初我兒子有叫1 個代書到我的床舖旁邊說要
    辦理過戶，我想說是自己的兒子沒有關係，就同意辦理過戶
    ，我只有簽名而已，後來如何辦理過戶，我不清楚。」等語
    （見原審卷第36頁），顯見上訴人之前確有同意將系爭土地
    過戶予其子之事實，是系爭土地是否確如上訴人所述係遭他
    人偽造文書辦理過戶，即有可疑。而上訴人就系爭土地確有
    遭他人偽造文書過戶予其孫子一節，並未能舉證以實其說，
    更認其並無確認訴外人周宥宏與被上訴人丙○○就系爭土地
    之債權行為或物權行為不成立之利益，其主張自難遽予憑採
    。
(四)、再者，憲法第16條規定，人民固有訴訟之權，惟訴訟權之行
    使須有其必要性，否則不僅浪費無益之訴訟程序，且使他造
    當事人受累，故原告起訴，必須有正當利益，此即所謂訴之
    利益。又當事人請求法院判決之權利，謂之訴權，關於訴權
    之理論，我國實務上向採具體訴權說即權利保護請求權說，
    即認當事人對法院請求為利己判決所必要之要件為權利保護
    要件，而就權利保護要件之內容，可分為當事人適格要件、
    保護必要要件、為訴訟標的法律關係之要件。所謂保護必要
    之要件，亦有稱之為狹義訴之利益，亦即客觀訴之利益，即
    原告提起之訴訟，就為訴訟標的之法律關係，應有請求法院
    判決之現實上必要性，亦即在法律上有受判決之現實利益，
    此乃國家允許人民利用訴訟制度之要件，若與自己無利益，
    或依訴之內容不能直接解決其私法上權利之紛爭者，即不能
    認其訴有保護之必要，應以判決駁回原告之訴，合先敘明。
    本件上訴人於90年06月20日將系爭土地贈與予訴外人周宥宏
    ，並於90年07月12日辦畢所有權移轉登記，且依上訴人所述
    ，該次移轉確係上訴人之真意，並無所謂偽造文書之情事，
    該次所有權移轉合法有效，此後上訴人已非所有權人，而訴
    外人周宥宏於95年05月18日再度將系爭土地之所有權移轉登
    記予被上訴人丙○○，縱使訴外人周宥宏與被上訴人丙○○
    間就該次系爭土地所有權移轉之債權行為或物權行為有瑕疵
    ，被上訴人丙○○負有塗銷所有權移轉登記之義務，該所有
    權亦應回復登記為訴外人周宥宏所有，亦無法回復登記為上
    訴人所有，而被上訴人乙○○則從未是系爭土地之所有權人
    ，是上訴人聲明請求被上訴人二人應將系爭土地所有權登記
    塗銷，核無保護之必要，亦應予駁回。
七、綜上所述，上訴人提起本件訴訟既有當事人不適格之情形，
    且其法律上地位，亦不因被上訴人丙○○與訴外人周宥宏間
    之買賣是否成立而有受侵害之危險，上訴人復無請求被上訴
    人塗銷所有權登記之訴之利益，則上訴人提起本件訴訟，為
    無理由，應予駁回。原審為上訴人敗訴判決，雖與本院所持
    理由略有不同，惟結論並無二致，故仍應予以維持。上訴意
    旨指摘原判決不當，聲明廢棄改判，為無理由，應予駁回。
八、本件事證已臻明確，兩造其餘攻擊防禦方法，核與判決結果
    不生影響，爰不逐一論述。
九、依民事訴訟法第436 條之1 第3 項、第449 條第2 項、第78
    條判決如主文。
    條判決如主文。
中    華    民    國    99    年    2     月    24    日
                  民事第二庭    審判長  黃一馨
                                法  官  楊昱辰
                                法  官  李秋瑩
以上正本係照原本作成。
本判決不得上訴。
中    華    民    國    99    年    2     月    24    日
                                書記官  蘇紋泙

司法院資訊處製作；財團法人民間司法改革基金會備份。
